【裁判字號】    89,訴,1212
【裁判日期】    900321
【裁判案由】    重利
【裁判全文】
臺灣板橋地方法院刑事判決                        八十九年度訴字第一二一二號
    公  訴  人  臺灣板橋地方法院檢察署檢察官
    被      告  甲○○
                乙○○
右列被告因重利案件，經檢察官提起公訴（八十九年度偵字第七五０七號），本院判
決如左：
    主  文
甲○○共同連續乘他人急迫貸以金錢，而取得與原本顯不相當之重利，處有期徒刑伍
月，如易科罰金，以佰元折算壹日。
乙○○共同連續乘他人急迫貸以金錢，而取得與原本顯不相當之重利，處有期徒刑參
月，如易科罰金，以佰元折算壹日，緩刑貳年。
扣案之名片拾張、空白借據玖張、空白合約書肆張、商用本票存根壹本、空白商
業本票壹本、丁○○簽署之借據壹張均沒收。
    事  實
一、甲○○與乙○○共同基於營利之概括犯意，於民國（下同）八十九年四月初起，
    以0000000000號電話號碼刊登於中國時報、自由時報之分類廣告欄，
    引誘不特定之人與其等連繫，並分別於八十九年四月七日、十日，在台北縣新店
    市○○路與安城街口、台北縣五股鄉○○路○段一五一巷四十三弄一號前，乘丙○○、丁○○二人需錢孔急之際，貸與金錢，每貸與新臺幣（下同）二萬元之金
    錢，收取（每十日為一期，每期償還四千元，第一期利息於借款時先自本金內扣
    除）月利息約六十分之與原本顯不相當之重利。嗣因丙○○發現甲○○等二人係
    經營「地下錢莊」，而報警處理，經警於八十九年四月十日十八時許，在台北縣
    中和市○○路與圓通路口查獲甲○○與乙○○二人，並扣得甲○○所有供犯罪所
    用之署名為王先生之名片三十三張、空白借據九張、空白合約書、商用本票存根
    一本、空白商業本票一本、丁○○簽署之本票及借據各一張。
二、案經台北縣警察局中和分局報請臺灣板橋地方法院檢察署檢察官偵查起訴。
    理  由
一、訊據被告甲○○、乙○○，均矢口否認右揭犯行，辯稱：伊雖有借錢給丙○○、
    丁○○，伊與丙○○是朋友，他只週轉三天，並沒有收取利息，丁○○要辦信用
    貸款，所以借據上記載利息，伊以前係計程車司機，現在幫他人辦理信用卡借款
    云云；被告乙○○辯稱：伊沒有借錢給丙○○、丁○○，也沒有向他們收錢，查
    獲當天係甲○○說丙○○那裡有ＶＣＤ，所以叫伊一起去，伊沒有恐嚇丙○○云
    云。
二、惟查：
（一）右揭犯罪事實，業據被害人丙○○、丁○○於警訊時指證歷歷，並有署名為王
      先生之名片三十三張、空白借據九張、空白合約書、商用本票存根一本、空白
      商業本票一本、丁○○簽署之本票及借據各一張扣案可証。
（二）被告王榮若是幫丁○○向銀行辦貸款，丁○○理應簽具借款銀行之定型化借據
      （銀行通常都有定型化之契約）及本票，焉有簽立本票、借據給被告甲○○之
      理？且該借據上記載丁○○只借一個月，利息為月息二分（年息為百分之二十
      四），遠超過一般銀行短期借款之利率，何況被告甲○○若真是要幫丁○○至
      銀行借款，也無法八十八年四月十日當天完成手續，然丁○○出具借據之利息
      起算日是八十八年四月十日，還沒拿到借款就開始計算利息，與一般銀行貸款
      之情節有違，被告甲○○辯稱是幫丁○○辦貸款云云，已有可疑；且被告甲○○辯稱曾幫陳玉枝、林國生等人向寶島商業銀行辦理貸款云云，然寶島商業銀
      行函覆本院根本沒有陳玉枝、林國生之借款紀錄，有該銀行寶銀板橋字第九０
      ０六一號函在卷可憑，足証被告甲○○所謂幫他人向銀行辦貸款云云，無非事
      後卸責之詞，不足採信，証人丁○○於本院審理時証稱有請被告甲○○幫忙向
      銀行辦貸款云云，亦無非事後迴護之詞，不足採信。
（三）又証人丙○○於警訊時指認被告乙○○於借款時亦有在現場（偵查卷第六頁反
      面），被告乙○○亦坦承曾與甲○○一同至新店市，且甲○○有找人談論（偵
      查卷第八頁），可見被告乙○○從頭到尾均有參與重利之行為，其辯稱查獲當
      天係甲○○說丙○○那裡有ＶＣＤ，所以叫伊一起去云云，無非卸責之詞，要
      不足採，被告二人均罪證明確，犯行洵堪認定，應予依法論科。
三、核被告甲○○、乙○○所為，係犯刑法第三百四十四條之重利罪。
（一）被告甲○○與乙○○間，有犯意聯絡及行為分擔，均為共同正犯。
（二）公訴意旨雖認被告二人亦乘其他「不特定人」需錢孔錢之際，貸與金錢，取得
      與原本顯不相當之重利云云，惟查獲之錢耀政簽署之本票一張只有姓名，並無
      金額、日期、簽名，並非有效之票據，難認為被告二人已有借錢給錢耀政之行
      為，又借款明細表上所載「阿杉三期」、「謝月里五千、林群濱五千、林國生
      ─、詹玉霞五千、陳玉枝五千」字樣，尚不能証明被告二人確有借款給「阿杉
      」、「謝月里、林群濱、林國生、詹玉霞、陳玉枝」等人，且謝月里等人亦未
      到案說明有無借款及需款孔急情事，難認被告有借錢給「不特定人」收取重利
      之行為，此部分本應諭知無罪，但因公訴意旨以此部份與前開部分有裁判上一
      罪之關係，爰不另為無罪之諭知。
（三）被告二人所為二次重利行為，時間緊接，所犯罪名相同，顯係出於概括之犯意
      為之，為連續犯，爰依刑法第五十六條之規定以一罪論，並加重其刑。公訴意
      旨雖認被告二人均成立常業重利罪云云，惟查被告二人僅出借錢予丙○○及丁○○各一次，金錢均只有二萬元，其收入甚低，且並無固定之經營處所，尚難
      謂以重利行為維生，僅能謂以連續普通重利罪，起訴書之起訴法條應予變更。
（四）爰審酌被告二人犯罪之動機、目的、手段、所生之危害及犯罪後之態度等一切
      情狀，量處如主文所示之刑，以資懲儆。
（五）被告二人於行為（八十九年四月十日）後，刑法第四十一條規定已修正為「犯
      最重本刑為五年以下有期徒刑之罪，而受六個月以下有期徒刑或拘役之宣告，
      因身體、教育、職業、家庭之關係或其他正當事由，執行顯有困難者，得以一
      元以上三元以下折算一日，易科罰金。但確因不執行所宣告之刑，難收矯正之
      效或難以維持法秩序者，不在此限。」（於九十年一月十日公布，於同年月十
      二日生效），被告二人於犯罪後，法律業已變更，且修正後之法律有利於被告
      ，自應依新法諭知易科罰金之折算標準。
（六）查被告乙○○前未曾受有期徒刑以上刑之宣告，有台灣高等法院檢署處刑案紀
      錄簡覆表在卷可稽，經此教訓應知警惕，當無再犯之虞，本院因認對被告所處
      之刑，以暫不執行為適當，爰併予宣告緩刑二年，以啟自新。
四、扣案之名片拾張、空白借據玖張、空白合約書肆張、商用本票存根壹本、空
    白商業本票壹本，係供犯罪所用之物，丁○○簽署之借據壹張，係犯罪所得之物
    ，且均係被告甲○○所有，業據其供明，均依刑法第三十八條第一項第二、三款
    諭知沒收。
五、至扣案丁○○簽署之本票壹張，係供「質押借款」之用，其所有權尚屬於丁○○
    ，非屬於被告所有，不另諭知沒收（最高法院八十七年度台上字第三三四號判決
    參照）。扣案信用借款攤還表三張，與被告重利行為所收取之利息不合、借款明
    細二張尚未能証明被告確有借款予不特定之人、錢耀政簽署之本票一張尚未完成
    ，均難認係供犯罪所用或所得之物，不另諭知沒收。
據上論斷，應依刑事訴訟法第二百九十九條第一項前段、第三百條，刑法第二條第一
項、第二十八條、第五十六條、第三百四十四條、第四十一條第一項、第七十四條第
一款、第三十八條第一項第二、三款，罰金罰鍰提高標準條例第一條前段、第二條，
判決如主文。
本案經檢察官朱師俊到庭執行職務
中      華      民      國    九十      年      三      月    二十一    日
                                      臺灣臺北地方法院刑事第三庭
                                          法  官  畢  乃  俊
右正本證明與原本無異。
如不服本判決，應於判決送達後十日內，向本院提出上訴狀。
                                          書記官  張  家  榮
中      華      民      國    九十      年      三      月    二十一    日
附錄本案論罪科刑法條全文
中華民國刑法
第三百四十四條
乘他人急迫、輕率或無經驗貸以金錢或其他物品，而取得與原本顯不相當之重利者，
處一年以下有期徒刑、拘役或科或併科一千元以下罰金。


司法院資訊處製作；財團法人民間司法改革基金會備份。
